---
title: "Untitled"
output: html_document
date: "2024-04-24"
editor_options: 
  markdown: 
    wrap: 72
---

```{r setup, include=FALSE}
knitr::opts_chunk$set(echo = TRUE)
```

Se cargan las librerías necesarias

```{r, warning=FALSE}
library(MASS)
```

# Parte 3

Se carga la base de datos correspondiente

```{r }
Y = c(47.83,59.51,50.38,53.24,47.26,50.52)
Ynames = c("obs1","obs2","obs3","obs4","obs5","obs6")
names = c("b0", "tasaFlujoGas1", "tasaFlujoGas2", "aperturaBoq", "tempGas")

X = matrix(c(1, 124.17,134.07,23.32,210.11, 
    1,149.46,142.21,41.82,229.67,
    1,131.65,146.62,21.14,231.10,
    1,139.49,136.16,45.79,206.03,
    1,113.03,125.41,41.51,222.67,
    1,134.57,165.84,32.42,219.59),nrow=6,byrow = TRUE,dimnames=list(Ynames,names))

X2 = data.frame(cbind(Y,X[,-1]))
```

## **a. Estime un modelo de regresión lineal, con la función lm() para la variable X2.**

```{r}
regresion_lineal = lm(Y ~ ., data = X2)
summary(regresion_lineal)
```
## **b. La función lm() estima la inversa de XtX con base en el proceso de descomposición QR, de Gram–Schmidt, realice un breve descripción de este proceso y verifique usando la función qr.solve () que los estimadores del resultado de la regresión lineal de punto a son los mismos.**

El proceso de descomposición QR se desarrolla de la siguiente forma:

Sea $X$ una matriz nxm . Si consideramos las m columnas de $X$, denotadas por $x_j$ 
podemos obtener una base ortogonal de vectores unitarios $q_j$ tales que:

Si $X$ tiene rango completo (es decir, sus columnas son linealmente independientes),
podemos relacionar los vectores $x_j$ y $q_j$ mediante la ecuación

$x_k = r_{1k}q_1 + r_{2k}q_2 + r_{3k}q_3 + ... + r_{kk}q_k.$, con k = 1, ...,m

Como los vectores $q_j$ son ortogonales, los coeficientes vienen
dados por

$rij = q_i*a_j$ con $i \not = j$

Esto permite escribir

$X = QR$ , donde $Q$ es una matriz nxm que satisface que $QQ = I$. Y, $R$ es una matriz
mxm triangular superior.


Si $X$ no tiene rango completo, entonces basta con seleccionar $q_k$
de manera tal que sea ortogonal a $(q_1, . . . , q_{k-1})$. De esta manera también
se puede escribir $X = QR$.

Finalmente, la inversa de la matriz $X^tX$ se puede calcular mediante la 
descomposición $QR$ de la matriz $X$.


**Verificación usando qr.solve()**

Empleando la función qr.solve se obtiene lo siguiente:
```{r}
QR = qr(X)
qr.solve(QR, Y)
```
Como se puede observar, son los mismos valores de beta que brinda
la función lm en el punto a.

## **c. Usando una matriz pseudo-inversa (Moonre-Penrose) y según lo visto en clases, reconstruya los valores de la regresión del punto a.**

i.  ***Estimadores***

    Primeramente, se calcula la matriz ortogonal

```{r} 
X_matriz = as.matrix(X) 
XTX = t(X_matriz) %*% X_matriz 
XTXI = ginv(XTX) 
XTXI
```

    La solución de los betas es la siguiente:

```{r} 
Betas = XTXI %*% t(X_matriz) %*% Y
Betas
```

    Los cuales son los mismo que los obtenidos mediante la función lm.

ii. ***Std error de los estimadores***

    Como primer paso, se calcula la matriz de covarianzas

```{r} 
Var_Betas = vcov(regresion_lineal) 
Var_Betas
```

    Posteriormente, se obtiene las std error de los betas

```{r} 
errores = c()

for (i in 1: 5) {
  errores[i] = sqrt(Var_Betas[i,i]) 
}  

errores_Betas = matrix(errores, dimnames = list(names, "Std error" )) 
errores_Betas
```

    Como se puede observar, son iguales a los errores calculados con la
    función lm.

iii. ***T-value***

     Se procede a calcular el los T-valores de cada variable:

```{r} 
t_valor_matriz = c() 

for (i in 1: 5) {  
  t_valor_matriz[i] = Betas[i,]/errores_Betas[i,] 
} 

t_valores = matrix(t_valor_matriz,dimnames = list(names, "T-value" ))
t_valores
```

iv. ***Pr(\>\|t\|)***

    Con lo anterior, se obtiene que las probabilidades son:

    ```{r} 
probabilidades = c() 
    
for (i in 1: 5) {
    probabilidades[i] = 2*(1-pt(abs(t_valor_matriz[i]), 1)) 
} 
    
P_T = matrix(probabilidades,dimnames = list(names, "Pr(>|t|)" )) 
P_T
    ```

    De tal manera, comparando con lo obtenido por lm, se tienen los
    mismos resultados.

v.  ***Residual estándar error.***

    Primero, se obtiene la matriz de proyección P

```{r} 
P = X %*% XTXI %*% t(X)
P
```

    Luego, se calcula la matriz IP

```{r} 
Id = diag(rep(1,6)) 
IP = Id-P
```

    Tercero, se obtiene la SSE (suma de los cuadrados residuales)

```{r} 
SSE=t(Y)%*%IP%*%Y
```

    Finalmente, se calcula el error residual estándar

```{r} 
error_residual = sqrt(SSE/(6-5)) 
error_residual
```

    La cual es la misma que da la función lm.

vi. ***R cuadrado***

    Primeramente, se obtiene la SST (total de las sumas la cuadrado)

```{r} 
SST = t(Y)%*%(Y) 
SST
```

    Se centran las observaciones, por lo que se tiene el SSTC (SST
    centrado)

```{r} 
y_mean = mean(Y) 
SSTC = SST-6*y_mean^2 
SSTC
```

    Por consiguiente, el R cuadrado es:

```{r} 
R2= 1-SSE/SSTC 
R2
```

    que es el mismo que el dado por la función lm.

vii. ***R cuadrado Ajustado***

```{r} 
R2adj = 1-((6-1)/(6-5))*(1-R2) 
R2adj
```

     Es posible identificar que es igual al calculado por la función lm.

viii. ***F-estadistico y su p-value.***

      Para obtener el F-estadístico, es necesario conocer sus grados de
      libertad. Se sabe que posee t y N-r = 1 grados de libertad.
      Entonces, queda pendiente conocer t.

      Por medio de las probabilidades Pr(\>\|t\|), se puede identificar
      que la variable tasaFlujoGas1 posee la menor probabilidad y por
      ende se considera como una variable significativa junto a B0, con
      respecto a las otras. Dado que t es la cantidad de variables que
      no aportan información significativa, se tiene que t = 4.

      De tal manera, el estadístico F es:

```{r} 
F = (R2/4)/(1-R2) 
F
```

      Finalmente, el p-valor corresponde a :

```{r} 
p_valor = 1-pf(F,4,1) 
p_valor
```

      Como se puede ver,ambos valores son los mismos que los dados por
      la función lm.

## **d. Realice una prueba de contraste para determinar si se acepta o no la hipótesis que Tasa Flujo Gas 2 + aperturaBoq = 0.**

Se realiza una prueba de contraste con las siguientes hipótesis:

-   $H_0 : B2 + B3 = 0$
-   $H_1 : B2 + B3 \not = 0$

Primeramente, se realiza una regresión lineal sobre Tasa Flujo Gas 2 +
aperturaBoq

```{r}
regresion_suma = lm(Y ~ tasaFlujoGas2 + aperturaBoq,data = X2)
summary(regresion_suma)
```

Como segudo paso, se obtiene la matriz de covarianzas:

```{r}
covarianzas_suma = vcov(regresion_suma)
covarianzas_suma
```

Seguido, se calcula el std error de la suma de los betas

```{r}
var_B2B3 = covarianzas_suma[2,2]+covarianzas_suma[3,3]+2*covarianzas_suma[2,3]
error_B2B3 = sqrt(var_B2B3)
error_B2B3
```

Luego, se estima el T-valor de la siguiente manera:

```{r}
t_valor_suma = (0.1161+0.2421)/error_B2B3
t_valor_suma
```

Finalmente, se calcula el p-valor para determinar si se rechaza o no la
hipótesis nula. Para este, tenemos r = 3 y N = 6. De tal manera, el
p-valor es:

```{r}
p_valor_suma = 2*(1-pt(t_valor_suma, 6-3))
p_valor_suma
```

Por tanto, con un nivel de confianza del 95%, se acepta la hipótesis
nula.
