

```{r}
library(datasets)
state.x77=as.data.frame(state.x77)
head(state.x77)
```

# 1. Matriz de correlaciones

```{r}
matriz_cor <- cor(state.x77)
matriz_cor
```

# 2. Modelos lineales usando la función *lm*.

```{r}
# Modelo 1: Murder ~ Population
model1 <- lm(Murder ~ Population, data = state.x77)
summary(model1)

```
```{r}
# Modelo 2: Murder ~ Illiteracy
model2 <- lm(Murder ~ Illiteracy, data = state.x77)
summary(model2)

```

```{r}

# Modelo 3: Murder ~ Population + Illiteracy
model3 <- lm(Murder ~ Population + Illiteracy, data = state.x77)
summary(model3)
```
# 3. Gráficos de dispersión correspondientes y las rectas 
de mínimos cuadrados para los tres modelos anteriores.

```{r}
# Gráfico de dispersión y recta de mínimos cuadrados para el modelo 1: Murder ~ Population
plot(state.x77$Population, state.x77$Murder, main = "Murder vs Population", xlab = "Population", ylab = "Murder")
abline(model1, col = "red")


```
```{r}
# Gráfico de dispersión y recta de mínimos cuadrados para el modelo 2: Murder ~ Illiteracy
plot(state.x77$Illiteracy, state.x77$Murder, main = "Murder vs Illiteracy", xlab = "Illiteracy", ylab = "Murder")
abline(model2, col = "blue")


```


```{r}
# Gráfico de dispersión y recta de mínimos cuadrados para el modelo 3: Murder ~ Population + Illiteracy

library(plotly)

# Crear una cuadrícula de valores para Illiteracy y Population
illiteracy_grid <- seq(min(state.x77$Illiteracy), max(state.x77$Illiteracy), length.out = 20)
population_grid <- seq(min(state.x77$Population), max(state.x77$Population), length.out = 20)
grid <- expand.grid(Illiteracy = illiteracy_grid, Population = population_grid)

# Calcular los valores predichos de Murder para cada combinación de Illiteracy y Population
predictions <- predict(model3, newdata = grid)

# Calcular los valores predichos de Murder para los datos originales
predictions_original <- predict(model3)

# Coeficientes del plano de mínimos cuadrados
intercept <- coef(model3)[1]
slope_population <- coef(model3)[2]
slope_illiteracy <- coef(model3)[3]

# Calcular los valores de Murder para la recta de mínimos cuadrados
murder_line <- intercept + slope_population * grid$Population + slope_illiteracy * grid$Illiteracy

# Crear el gráfico 3D con plotly
scatter_plot <- plot_ly(x = grid$Illiteracy, y = grid$Population, z = predictions, type = "surface")
scatter_plot <- add_trace(scatter_plot, x = state.x77$Illiteracy, y = state.x77$Population, z = state.x77$Murder, mode = "markers", type = "scatter3d", marker = list(size = 5))

# Agregar plano de mínimos cuadrados
scatter_plot <- add_trace(scatter_plot, x = grid$Illiteracy, y = grid$Population, z = murder_line, mode = "lines", type = "scatter3d", line = list(color = "blue", width = 3))

# Etiquetas y título
scatter_plot <- layout(scatter_plot, scene = list(xaxis = list(title = "Illiteracy"), yaxis = list(title = "Population"), zaxis = list(title = "Murder")), title = "Murder vs Population + Illiteracy")

# Mostrar el gráfico
scatter_plot

```


# 4. Se evalua para el modelo Murder ~ Population las hipótesis de homocedasticidad, 
normalidad de errores y ausencia de puntos influyentes o atípicos.

```{r}
residuos <- residuals(model1)
```

```{r}
varianza_residuos <- var(residuos)
```

```{r}
# Gráfico de dispersión de los residuos vs valores ajustados
plot(predict(model1), residuos, main = "Residuos vs Valores Ajustados", xlab = "Valores Ajustados", ylab = "Residuos")
```


## Homocedasticidad

```{r}

# Prueba Breusch-Pagan para la homocedasticidad
library(lmtest)
bptest(model1)
```
Como el valor p (0.2317) es mayor que el nivel de significancia típico de 0.05, no hay suficiente evidencia para rechazar la hipótesis nula de homocedasticidad.Por ende, según esta prueba, el modelo Murder ~ Population cumple con el supuesto de homocedasticidad.

Normalidad de errores

```{r}
shapiro.test(residuos)
```
Dado que el valor p (0.0642) es mayor que el nivel de significancia típico de 0.05, no hay suficiente evidencia para rechazar la hipótesis nula de normalidad. Por lo tanto, según esta prueba, los residuos del modelo parecen seguir una distribución normal.


## Normalidad

```{r}
library(nortest)
lillie.test(residuos)
```
Dado que el valor p (0.5801) es mayor que el nivel de significancia comúnmente utilizado de 0.05, no hay suficiente evidencia para rechazar la hipótesis nula de normalidad. Por lo tanto, según esta prueba, los residuos del modelo parecen seguir una distribución normal.

```{r}
library(tseries)
jarque.bera.test(residuos)
```
Dado que el valor p (0.2721) es mayor que el nivel de significancia típicamente utilizado de 0.05, no hay suficiente evidencia para rechazar la hipótesis nula de que los datos provienen de una distribución normal. Por lo tanto, en este caso, los datos podrían considerarse aproximadamente normales según el test de Jarque-Bera.





5. Estimación de las tasas de homicidio para niveles de Illiteracy de 0.25, 1.2, 2.1, 3.0, 4.0. 
en el segundo modelo.

```{r}

coeficientes <- coef(model2)


niveles_illiteracy <- c(0.25, 1.2, 2.1, 3.0, 4.0)


tasas_homicidio_manual <- coeficientes[1] + coeficientes[2] * niveles_illiteracy


resultado_manual <- data.frame(Illiteracy = niveles_illiteracy, Tasa_Homicidio_Estimada = tasas_homicidio_manual)
print(resultado_manual)
```
